ACORDAO-COMPLETO-2534721

ACÓRDÃO 886/2022 ATA 14/2022 - PLENÁRIO

VISTOS, relatados e discutidos estes autos de Representação formulada pela SeinfraCOM acerca de possíveis indícios de irregularidades ocorridas na Companhia de Desenvolvimento dos Vales do São Francisco e do Parnaíba (Codevasf) , relacionadas ao Pregão SRP 25/2020, promovido pela sede da Codevasf (UASG 195006) para execução de Serviço de Pavimentação em Concreto Asfáltico Usinado a Quente - CAUQ em Vias do DF;
ACORDAM os Ministros do Tribunal de Contas da União, reunidos em sessão do Plenário, ante as razões expostas pelo Relator, em, com fulcro no art. 276, §1º, do RI/TCU, referendar a medida cautelar adotada por meio do Despacho contido na peça 31 destes autos, transcrito no relatório que precede este Acórdão, bem como as demais medidas constantes no mencionado Despacho.

Referendo de cautelar. Representação formulada pela SeinfraCOM/TCU, a respeito de possíveis irregularidades ocorridas no âmbito do Pregão SRP 25/2020 da Sede da Codevasf para execução de Serviço de Pavimentação em CAUQ nas Vias do DF.

Companhia de Desenvolvimento dos Vales do São Francisco e do Parnaíba (Codevasf).

3. Responsável: Marcelo Andrade Moreira Pinto, Diretor-Presidente (CPF XXX.261.025-XX).
3.1. Interessada: HL Terraplenagem Eireli (CNPJ 10.739.793/0001-19).

13.1. Ministros presentes: Ana Arraes (Presidente), Walton Alencar Rodrigues, Benjamin Zymler, Aroldo Cedraz, Bruno Dantas, Jorge Oliveira e Antonio Anastasia.
13.2. Ministros-Substitutos presentes: Augusto Sherman Cavalcanti (Relator), Marcos Bemquerer Costa, André Luís de Carvalho e Weder de Oliveira.

ACORDAO-COMPLETO-2565201

Acórdão de Relação 2671/2022 - Plenário

Acórdão de Relação

ACORDAO-COMPLETO-2548828

Acórdão 2176/2022 - Plenário

AUGUSTO SHERMAN

Adoto, como Relatório, o Despacho de peça 31, proferido em 18/04/2022, mediante o qual foi concedida a medida cautelar objeto do presente referendo:
"Trata-se de representação formulada pela Secretaria de Fiscalização de Infraestrutura Hídrica, de Comunicações e de Mineração do Tribunal de Contas da União (SeinfraCOM/TCU) , a respeito de possíveis irregularidades ocorridas na Companhia de Desenvolvimento dos Vales do São Francisco e do Parnaíba (Codevasf) , relacionadas ao Pregão SRP 25/2020, promovido pela sede da Codevasf (UASG 195006) para execução de Serviço de Pavimentação em Concreto Asfáltico Usinado a Quente - CAUQ em Vias do DF, na Área de Atuação da Codevasf, com montante adjudicado e homologado de R$ 25.165.268,08 à empresa HL Terraplanagem Eireli.
2.	Registre-se que o Pregão SRP 25/2020 seguiu modelagem posteriormente autorizada pelo TCU no Acórdão 1213/2021-TCU-Plenário, com a peculiaridade de que os dois lotes licitados eram compostos por vias previamente definidas referentes a acesso a escolas (VC-201 e VC-505, com vias locais) . A definição desse objeto se originou do Termo de Cooperação Técnica 0.093.00/2021, firmado entre a estatal e o Departamento de Estradas e Rodagens do Distrito Federal (DER-DF) , visando à conjugação de esforços para a execução de obras de infraestrutura viária em áreas localizadas dentro das Bacias Hidrográficas dos rios Tocantins e São Francisco, no Distrito Federal e entorno. Segundo apurado, os projetos e estudos prévios da obra licitada foram cedidos à companhia pelo DER/DF.
3.	A SeinfraCom constatou os seguintes indícios de irregularidades:
a) os projetos básicos, geométricos e estudos de tráfego apresentados à equipe pela Codevasf não foram incluídos no processo licitatório e são compostos por plantas/desenhos, topografia, dimensionamento de pavimentação, memoriais técnicos de cálculos e quantitativos, laudos de sondagens, dentre outros;
b) o termo de referência estabeleceu que a obra de acesso à Escola Classe Córrego do Ouro (VC-201) seria executada com aplicação de concreto asfáltico usinado a quente (CAUQ) com espessura média de 3,0 cm, porém os projetos indicam a espessura da camada asfáltica de 9,5 cm (4,0 cm + 5,5 cm) , característica de uma rodovia com alto tráfego viário pesado;
c) como o CAUQ se constituía no item de maior relevância do orçamento da obra, a divergência teria impacto significativo sobre o custo, a especificação da obra e, consequentemente, a elaboração das propostas;
d)  o estudo de tráfego incluído na documentação indica que a via VC-201 irá se tornar um atalho entre dois pontos do futuro Anel Viário Norte do Distrito Federal (DF) , o qual possibilitará que os tráfegos leve e pesado oriundos da região Norte do país possa ir para região Nordeste e vice-versa, sem transitar pelas vias centrais do Plano Piloto;
e) o estudo de demanda de tráfego aponta que o trânsito atual da VC-201 é baixo, mas que ocorrerá um crescimento vertiginoso a partir do momento da construção do anel viário;
f) também constou da documentação o estudo do Projeto Básico de Geometria Córrego de Ouro, cuja análise levou a equipe de fiscalização ao entendimento de que a obra tem alta complexidade, tanto no nível de elaboração do projeto, como na sua execução, demandando especialização em várias áreas de conhecimento técnico e experiência nessas atividades.
4.	Com base nesses elementos, a SeinfraCom concluiu que "não é possível categorizar a pavimentação da VC-201 como uma obra sem complexidade técnica e operacional, tampouco um serviço comum de engenharia". Em consequência, a unidade técnica entendeu que a obra não se enquadra na modelagem autorizada pelo Acórdão 1213/2021-TCU-Plenário, nem nos critérios normatizados pela própria Codevasf. Ou seja, concluiu-se que o sistema de registro de preços foi utilizado indevidamente pela Codevasf para contratar serviços complexos de engenharia. 
5.	Além disso, a unidade técnica apontou que a não divulgação dos estudos prévios aos licitantes, bem como a discrepância identificada entre o termo de referência e o projeto básico quanto à espessura da camada asfáltica, podem ter comprometido o caráter competitivo do certame, contrariando o art. 3º da Lei 8.666/1993, art. 31 da Lei 13.303/2016 e o inciso XI, alínea "a", do art. 3º do Decreto 10.024/2019.
5.	Por fim, a SeinfraCom anotou que o TR do SRP 25/2020 previu que, na elaboração do projeto executivo, caberia à contratada realizar diversos projetos e estudos (estudos de tráfego; estudos geológicos; projeto de drenagem; projeto de pavimentação; projeto de interseções, retornos e acessos; projeto de obras de artes especiais; projeto de sinalização; entre outros) . Como o DER-DF cedeu à companhia grande parte dos estudos e projetos preliminares da obra, a instrução considerou haver o risco de que a Codevasf venha a efetuar pagamentos por serviços não executados quando da elaboração do projeto executivo.
6.	A partir dos indícios levantados, determinei, com fulcro no 276, § 2º, do Regimento Interno/TCU que fosse promovida a oitiva prévia da Codevasf e da empresa HL Terraplenagem Eireli para que se manifestassem sobre os seguintes tópicos:
a) indício de ilegalidade nos Contratos 0.134.00/2020 (Lote 1 - Acesso n° 19 - VC-201) e 0.116.00/2020 (Lote 2 - Acessos n°s 14, 18 e 25) , decorrentes do Pregão 25/2020, destinados à realização de serviços complexos de engenharia, pela utilização indevida de licitação que objetivava o registro de preços de serviços de pavimentação de vias públicas com baixa trafegabilidade, em afronta às disposições do Acórdão 1213/2021-TCU-Plenário;
b) ausência, no processo licitatório do Pregão 25/2020, do projeto básico e dos estudos preliminares das intervenções a serem realizadas, o que contraria os arts. 33 e 43, § 1º, da Lei 13.303/2016 e o Decreto 10.024/2019, que regulamenta a Lei do Pregão (10.520/2002) , notadamente o seu art. 3º, inciso XI, "a", que define que os editais devem conter termo de referência com os elementos que embasaram a avaliação do custo, a definição do objeto contratual e dos métodos para a sua execução, e o seu art. 8º, inciso I; indo de encontro também com a Súmula TCU 177;
c) discrepância entre o Termo de Referência e o projeto básico quanto à espessura da camada asfáltica, ocasionando potencial prejuízo ao caráter competitivo do certame, em afronta aos art. 3º da Lei 8.666/1993, art. 31 da Lei 13.303/2016 e inciso XI, alínea "a", do art. 3º do Decreto 10.024/2019, conforme aponta a jurisprudência desta Corte (a exemplo do enunciado do Acórdão 1169/2013-TCU-Plenário-TCU; rel. Min. Ana Arraes) ;
d) a indicação das obras a serem realizadas com base no Pregão 25/2020 sem que estas atendessem aos critérios de enquadramento das vias elegíveis para intervenção estabelecidos pela Codevasf por meio do Ato 22/2021-PR da Presidência da companhia, decorrente da determinação do TCU, mediante o item 9.3.1.1 do Acórdão 1213/2021-TCU-Plenário;
e) risco de pagamento por serviços não executados quando da elaboração do projeto executivo pela contratada, HL Terraplanagem Eireli, haja vista que grande parte dos estudos prévios exigidos e previstos no TR do SRP 25/2021 já foram repassados para a Codevasf de forma não onerosa pelo DER/DF, mediante o Termo de Cooperação 0.093.00/2021, afrontando os arts. 62 e 63 da Lei 4.320/1964.
7.	Nas respostas à oitiva, a Companhia e a contratada aduziram que:
a) o pregão foi realizado em dezembro de 2020, anteriormente à prolação do Acórdão 1213/2021-TCU-Plenário (maio de 2021) e à edição do Procedimento de Enquadramento de Vias para Obras de Pavimentação por SRP;
b) a estatal desconhecia as características do projeto básico, pois este somente teria sido disponibilizado e aprovado pelo DER/DF quando firmado o Termo de Cooperação Técnica 0.093.00/2021 em 4/8/2021;
c) a Codevasf reconheceu que as obras do Lote 1, trecho VC-201 (Contrato 0.134.00/2020) , e do Acesso n° 14 (Escola Catingueiro) , componente do Lote 2 (Contrato 0.116.00/2020) , não se enquadram como serviços comuns de engenharia;
d) por outro lado, estariam enquadradas na categoria de serviços comuns as obras relativas ao Lote 2, Acessos nº 18 (Escola Classe Sonhém de Cima) e 25 (Escola Classe Almécegas) , ambas constantes do Contrato 0.116.00/2020, com o primeiro trecho já em execução, porém sem a realização de pagamentos à contratada, situação que ensejou a propositura de ação judicial visando satisfazer o crédito;
e) os serviços referentes ao trecho VC-201 estariam suspensos;
f) a discrepância entre o TR e o projeto básico na especificação da espessura da camada asfáltica decorreu de equívoco na elaboração do TR, que não incluiu a camada de binder no orçamento;
g) a empresa HL informou que promoveu os levantamentos preliminares e que não havia nenhuma informação acerca de projetos doados pelo DER/DF à Codevasf.
8.	A SeinfraCom não acolheu a argumentação, considerando que:
a) o item 9.4 do Acórdão 1213/2021-TCU-Plenário concedeu autorização provisória para que a Codevasf desse andamento aos pregões e, no caso dos certames já concluídos, celebrasse novos contratos derivados das atas de registro de preços pactuadas, após a conclusão das providências mencionadas no item 9.3.1 e subitens;
b) o início da execução contratual se deu em agosto de 2021, após a promulgação do referido acórdão (maio de 2021) , cabendo à Codevasf cumprir a determinação exarada por esta Corte nos itens 9.3.1 e 9.4 do mencionado julgado;
c) o TR previa a realização apenas de serviços comuns de engenharia;
d) 	os projetos e estudos realizados pelo DER/DF estavam concluídos desde maio de 2017 e novembro de 2019, conforme o caso, cabendo à Codevasf se inteirar das características das obras a serem contratadas antes da realização do processo licitatório;
e) havia indícios de que os serviços referentes ao trecho VC-201 estariam prestes a se iniciar;
f) não foram apresentados elementos que comprovem que os trechos atinentes aos Acessos nº s 18 e 25 se enquadrem como serviços simples de engenharia; ao contrário, documentos juntados no processo indicam que o Acesso n° 25 demandará a demolição de estrutura existente, serviço que não foi incluído no TR, nem no orçamento constante do edital do pregão;
g) a discrepância na especificação da camada asfáltica se constitui em falha grave, que pode ter comprometido a lisura do certame licitatório, já que, em nenhum local do processo de contratação, há referência à pavimentação asfáltica com espessura de 9,5 cm;
h) grande parte dos projetos e estudos preliminares encaminhados pelo DER/DF também estava prevista no TR do SRP 25/2020, o que indica que o custo para a elaboração do projeto executivo incluiu esses estudos prévios, apesar de já estarem prontos; 
i) há a possiblidade de que parte dos custos embutidos e futuramente pagos para a elaboração do projeto executivo não será devida à construtora, vez que os estudos prévios já foram repassados para a Codevasf de forma não onerosa;
j) a construtora não encaminhou documentos que comprovem a afirmação de que teria executado os levantamentos prévios dos locais das obras antes mesmo de receber os projetos básicos e estudos preliminares encaminhados pelo DER/DF.
9.	A unidade técnica entendeu que esses elementos confirmam os indícios de ilegalidade suscitados nas oitivas, apontando para a existência de fumus boni iuris. 
10.	Com relação ao perigo da demora, a SeinfraCom anotou que, com exceção das obras do Acesso n° 18, trecho de 0,65 km já em execução, as demais obras encontram-se em fase de elaboração do projeto executivo. Nessas condições, a unidade técnica entendeu cabível adotar providências urgentes para evitar o dispêndio de recursos com o prosseguimento dos trabalhos em vista das ilegalidades levantadas.
11.	Também foi considerado que não se configura o periculum in mora reverso, uma vez que a suspensão do objeto contratado não acarretaria prejuízo às atividades regulares da Codevasf, nem ao interesse público. Segundo verificado pela instrução, a empresa estatal não apresentou argumentos nesse sentido.
12.	Como conclusão, a SeinfraCom entendeu que estão satisfeitos os requisitos necessários para a adoção de medida	cautelar para suspender a execução do Contrato 0.134.00/2020 (Lote 1 - VC-201) e do Contrato 0.116.00/2020 (Lote 2) , este restrito aos Acessos n°s 14 e 25.
13.	Ademais, foi proposta a oitiva das partes e diligência à Codevasf para obtenção de cópia integral do processo administrativo relacionado ao Pregão SRP 25/2020 e outros documentos.
14.	Acolho integralmente as análises e conclusões da SeinfraCom, incorporando-as como razões de decidir. De fato, as manifestações da Codevasf e da empresa contratada não foram capazes de afastar os indícios questionados nas oitivas prévias. Em consequência, estão presentes os pressupostos necessários para fundamentar a adoção da medida cautelar proposta.
15.	Diante do exposto, determino:
a) cautelarmente à Codevasf, com fundamento no art. 276, caput, do RITCU, tendo em vista a existência dos elementos necessários para a adoção de provimento cautelar, que adote providências no sentido de suspender, no estado em que se encontre, a execução do Contrato 0.134.00/2020 firmado com a empresa HL Terraplenagem Eireli (CNPJ 10.739.793/0001-19) , abstendo-se de emitir qualquer ordem de serviço, de indicar/autorizar o início de novas frentes de trabalho ou de realizar qualquer pagamento, até que o Tribunal delibere sobre o mérito da matéria em apreço;
b) cautelarmente à Codevasf, com fundamento no art. 276, caput, do RITCU, tendo em vista a existência dos elementos necessários para a adoção de provimento cautelar, que adote providências no sentido de suspender, no estado em que se encontre, a execução do Contrato 0.116.00/2020 firmado com a empresa HL Terraplenagem Eireli (CNPJ 10.739.793/0001-19) , no que se refere aos trechos Acesso nº 14 (Escola Classe Catingueiro) e Acesso nº 25 (Escola Classe Almécegas) , abstendo-se de emitir qualquer ordem de serviço, de indicar/autorizar o início de novas frentes de trabalho ou de realizar qualquer pagamento, até que o Tribunal delibere sobre o mérito da matéria em apreço;
c) nos termos do art. 250, inciso V, do RITCU, sejam realizadas as oitivas da Companhia de Desenvolvimento dos Vales do São Francisco e do Parnaíba (Codevasf) e da empresa HL Terraplenagem Eireli (CNPJ 10.739.793/0001-19) , para que, no prazo de até quinze dias, a contar do recebimento da notificação, manifestem-se sobre os fatos apontados na representação formulada pela SeinfraCom/TCU (peça 13-parágrafos 13 a 54 e peça 28-parágrafos 20 a 41) , especialmente quanto aos indícios abaixo elencados, alertando-os quanto à possibilidade de o Tribunal, caso caracterizado vício insanável, vir a decretar a  nulidade do Pregão SRP 25/2020 da Sede da Codevasf (UASG 195006) e dos atos dele decorrentes, determinando à Codevasf que adote medidas para tornar nulos os contratos firmados:
c.1) indício de ilegalidade nos Contratos 0.116.00/2020 e 0.134.00/2020, decorrentes do Pregão 25/2020 da Sede da Codevasf (UASG 195006) , destinados à realização de serviços complexos de engenharia, pela utilização indevida de licitação que objetivava o registro de preços de serviços de pavimentação de vias públicas com baixa trafegabilidade, em afronta às disposições do Acórdão 1213/2021-TCU-Plenário;
c.2) ausência, no processo licitatório do Pregão 25/2020, de projeto básico e dos estudos preliminares das intervenções a serem realizadas, o que contraria os arts. 33 e 43, § 1º, da Lei 13.303/2016 e o Decreto 10.024/2019, que regulamenta a Lei do Pregão (10.520/2002) , notadamente o seu art. 3º, inciso XI, "a", que define que os editais devem conter termo de referência com os elementos que embasaram a avaliação do custo, a definição do objeto contratual e dos métodos para a sua execução, e o seu art. 8º, inciso I; indo de encontro também com a Súmula TCU 177;
c.3) discrepâncias entre o Termo de Referência e o projeto básico relacionadas à espessura da camada asfáltica para ambos os contratos mencionados e à previsão de demolição de pavimentação pré-existente e construção de ciclovias no trecho do Acesso nº 25 (Escola Classe Almécegas) do Lote 2 (Contrato 0.116.00/2020) , ocasionando potencial prejuízo ao caráter competitivo do certame em afronta aos art. 3º da Lei 8.666/1993, art. 31 da Lei 13.303/2016 e inciso XI, alínea "a", do art. 3º do Decreto 10.024/2019, conforme aponta a jurisprudência desta Corte (a exemplo do enunciado do Acórdão 1169/2013-TCU-Plenário-TCU; rel. Min. Ana Arraes) ;
c.4) a indicação das obras a serem realizadas com base no Pregão 25/2020 não atendeu aos critérios de enquadramento das vias indicadas para intervenção estabelecidos pela Codevasf por meio do Ato 22/2021-PR da presidência da companhia, decorrente da determinação do TCU, mediante os itens 9.3.1.1 e 9.4 do Acórdão 1213/2021-TCU-Plenário;
c.5) indícios de pagamento por serviços não executados quando da elaboração do projeto executivo pela contratada, HL Terraplanagem Eireli, haja vista que grande parte dos estudos prévios exigidos e previstos no TR do SRP 25/2021 já foram repassados para a Codevasf, de forma não onerosa, pelo DER/DF, mediante o Termo de Cooperação 0.093.00/2021, afrontando os arts. 62 e 63 da Lei 4.320/1964;
d) com fundamento nos artigos 157 e 187 do RITCU, seja realizada diligência à Codevasf para que, no prazo de cinco dias úteis, informe acerca de eventuais providências tomadas quanto aos indícios de irregularidades descritas nas instruções da SeinfraCom (peças 13 e 28) com vistas às suas correções, bem como para que seja enviada, em meio eletrônico, a esta Corte cópia integral do processo administrativo relacionado ao Pregão SRP 25/2020 realizado pela Sede da Codevasf e o seguinte conjunto de informações e documentos referentes às obras iniciadas oriundas do Contrato 0.116.00/2020: I) estudos e levantamentos técnicos prévios que deram suporte à elaboração dos projetos executivos; II) projetos executivos e suas notas técnicas e termos de aprovação; III) Anotação de Responsabilidade Técnica (ART) ; e IV) cópia integral dos processos administrativos de medições de pagamento e relatórios de fiscalização; V) Checklists de Enquadramento das Vias assinados e respectivas Notas Técnicas;
e) encaminhar cópia das peças 28/30 e deste Despacho à Codevasf e à empresa HL Terraplanagem Eireli, a fim de subsidiar as manifestações requeridas".
	É o relatório.

João Luis Rocha Gomes (OAB/DF 20.622) e outros, representando HL Terraplenagem Eireli.

Não atuou.

REPRESENTAÇÃO FORMULADA POR UNIDADE TÉCNICA. OBRAS DE PAVIMENTAÇÃO. OBJETO LICITADO MEDIANTE PREGÃO PARA REGISTRO DE PREÇOS. UTILIZAÇÃO DE MODELAGEM QUE FOI POSTERIORMENTE AUTORIZADA PELO TRIBUNAL POR MEIO DO ACÓRDÃO 1213/2021-PLENÁRIO. INDÍCIOS DE QUE PARTE DA OBRA NÃO SE ENQUADRA NOS CRITÉRIOS PARA APLICAÇÃO DA MODELAGEM. OUTROS INDÍCIOS DE IRREGULARIDADE NO PROCESSO LICITATÓRIO. OITIVA PRÉVIA. ANÁLISE DAS MANIFESTAÇÕES. CONCESSÃO DE MEDIDA CAUTELAR PARA SUSPENDER A EXECUÇÃO DOS CONTRATOS RESULTANTES. REFERENDO.

REPRESENTAÇÃO (REPR)

Secretaria de Infraestrutura Hídrica, de Comunicações e de Mineração (SeinfraCOM).

Trata-se de Representação formulada pela SeinfraCOM acerca de possíveis indícios de irregularidades ocorridas na Companhia de Desenvolvimento dos Vales do São Francisco e do Parnaíba (Codevasf) , relacionadas ao Pregão SRP 25/2020, promovido pela sede da Codevasf (UASG 195006) para execução de Serviço de Pavimentação em Concreto Asfáltico Usinado a Quente - CAUQ nas Vias do DF, com montante adjudicado e homologado de R$ 25.165.268,08 à Empresa HL Terraplanagem Eireli.
2.	Rememore-se que o Tribunal, por meio do Acórdão 1213/2021-TCU-Plenário, autorizou que a Codevasf adotasse o Sistema de Registro de Preços (SRP) para licitar projetos-padrão, compostos por serviços simples de engenharia, para pavimentação de vias públicas de baixa trafegabilidade, desde que, entre outras condições, a empresa pública editasse norma estabelecendo os critérios de enquadramento das vias elegíveis para intervenção. Também foi autorizado à estatal, em caráter de provisoriedade, que desse andamento aos pregões e, no caso dos certames já concluídos, somente celebrasse novos contratos derivados das atas de registro de preços pactuadas após a conclusão das providências determinadas na mencionada deliberação.
3.	A licitação em tela foi realizada em dezembro de 2020, anteriormente à prolação do Acórdão 1213/2021-TCU-Plenário (maio de 2021) e à edição das normas pertinentes pela Codevasf. No entanto, o início da execução contratual se deu em agosto de 2021, após a promulgação do referido acórdão.
4.	Em vista dos indícios de que parte das obras se refere a serviços complexos, não enquadráveis nos critérios para aplicação da modelagem; que não foram incluídos, no processo licitatório, o projeto básico e os estudos preexistentes; que havia discrepâncias entre o termo de referência e o projeto básico; e que havia a previsão de remunerar a contratada pela elaboração de projetos que já estavam prontos, cedidos pelo DER/DF, concedi medida cautelar em 18/04/2022 para que a Codevasf adote as providências necessárias para suspender a execução dos respectivos contratos até que o Tribunal delibere sobre o mérito da matéria.   
Ante as razões de decidir apresentadas no relatório precedente e com fundamento no art. 276, § 1º, do RI/TCU, manifesto-me por que o Tribunal aprove o Acórdão que ora submeto à deliberação deste Colegiado.
	
TCU, Sala das Sessões, em 20 de abril de 2022.
AUGUSTO SHERMAN CAVALCANTI 
Relator